臺灣板橋地方法院刑事裁定　　　　　　　94年度聲判字第24號
聲　請　人　乙○○
代　理　人　吳嘉榮　律師
被　　　告　甲○○
上列聲請人因被告侵占等案件，不服臺灣高等法院檢察署94年度
上聲議字第728 號駁回再議之處分（原不起訴處分案號：臺灣板
橋地方法院檢察署93年度偵續字第50號），聲請交付審判，本院
裁定如下：
    主  文
聲請駁回。
    理  由
壹、按告訴人不服上級法院檢察署檢察長或檢察總長認再議為無
    理由而駁回之處分者，得於接受處分書後十日內委任律師提
    出理由狀，向該管第一審法院聲請交付審判；法院認為交付
    審判之聲請不合法或無理由者，應駁回之，刑事訴訟法第25
    8 條之1 、第258 條之3 第2 項前段分別定有明文。本件聲
    請人以被告甲○○涉犯侵占等罪嫌，向臺灣板橋地方法院檢
    察署提出告訴，經該檢察署檢察官於民國（下同）94年1 月
    31日以93年度偵續字第50號為不起訴處分後，聲請人不服聲
    請再議，亦經臺灣高等法院檢察署檢察長以再議為無理由而
    於94年3 月28日以94年度上聲議字第728 號處分書駁回再議
    之聲請，該處分書於94年4 月4 日送達聲請人收受等情，經
    本院依職權調取上開卷宗核閱無誤，且有送達證書影本1 紙
    附卷足憑，是聲請人委任律師於94年4 月13日向本院聲請交
    付審判，程序上要屬合法。
貳、本件聲請意旨略以：
一、聲請人委任被告處理出賣臺北縣房地及臺中市房地，迄至聲
    請人提起本件告訴時止，固已達10年之久，相關辦理匯款銀
    行雖已不復保存匯款資料，惟被告受任出賣臺北縣房地及臺
    中市房地所收取之價金高達新臺幣（下列未標明幣別者均同
    ）3,800 萬元，且部分價金，其買受人柯興樹更以指名支票
    交付被告轉存其管理之聲請人銀行帳戶託收，其買賣價金之
    流向，均有原始存款帳戶，可資調查，尚非無調查之途徑，
    至為明顯。乃原處分徒以被告因事隔太久，而未留存全部付
    款證明，以及辦理匯款銀行未保存匯款水單及明細，執而推
    斷被告無本件侵占之犯行，殊嫌率斷，具體陳述如下：
（一）按案件經檢察官偵查後，從實體上認定被告之犯罪嫌疑不
      足，依刑事訴訟法第252 條第10款規定為不起訴處分確定
      者，其實質效果，就現行法制言，與受無罪之判決無異（
      參照最高法院81年度台上字第3183號判決意旨）；故偵查
      期間，對於被告之犯罪證據，應從各方面詳予調查，以期
      發現真實，苟非調查之途徑已窮，而被告之犯罪嫌疑仍屬
      不能證明，要難遽為不起訴之處分（參照最高法院85年度
      台上字第1612號、87年度台上字第38號及90年度台上字第
      4919號判決意旨）。
（二）查原處分經調查證據所確定，而為被告所不爭執之事實：
  １、聲請人曾於80年6 月15日委任被告處理出賣其所有臺北縣
      房地及臺中市房地，其買賣經過如下：
　　門牌號碼臺北縣中和市○○路173 號6 樓房屋及其基地，
  　　以總價金620 萬元，出賣予案外人劉月卿。
    門牌號碼臺北縣中和市○○路177 號4 樓房屋及其基地，
    　出賣予被告之胞弟姬鳳瑞。
    另臺中市房地則以總價金4,072 萬元賣予案外人柯興樹。
  ２、查被告受任處理出賣上開臺北縣房地及臺中市房地後，亦
      代理聲請人收取價金，其中有關臺中市房地買賣價金之給
      付方法及其價金流向如下：
    頭期款600 萬元，由案外人林碧秋簽發付款人臺中市第五
      信用合作社、票號BX0000000 、票載日81年4 月26日支票
      1 紙，轉存聲請人設於第一商業銀行中和分行（下稱第一
      銀行中和分行）第000-00-000000 號活期存款帳戶。
    第二期款1,100 萬元，係以票載日81年7 月28日支票1 紙
      ，轉存聲請人設於第一銀行中和分行第000-00-000000 號
      活期存款帳戶。
    第三期款700 萬元，係以付款人臺中市第五信用合作社第
      100126號帳戶、票載日81年10月7 日支票1 紙，轉存聲請
      人設於臺中區中小企業銀行第00-00-0000000 號活期存款
      帳戶。
    第四期款830 萬元，亦以付款人臺中市第五信用合作社第
      100126號帳戶、票載日81年10月15日支票1 紙，轉存聲請
      人設於臺中區中小企業銀行第00-00-0000000 號活期存款
      帳戶。
    尾款1,131,745 元，仍以付款人臺中市第五信用合作社第
      100126號帳戶、票載日82年2 月5 日支票1 紙，轉存聲請
      人設於臺中區中小企業銀行第00-00-0000000 號活期存款
      帳戶。
  ３、次查被告受任處理上開臺中市房地之價金，除清償臺中市
      第七信用合作社抵押借款6,328,732 元，及繳納遺產稅15
      5,419 元，以及仲介費用300,000 元外，尚餘26,647,589
      元。
（三）依上開（二）所述之事證以觀，姑不問被告受任出賣上開
      臺中市房地之價金總計40,720,000元，而僅將其中價金33
      ,431,745 元 分別轉存聲請人設於第一銀行中和分行第00
      0-00-000000 號活期存款帳戶及臺中區中小企業銀行第00
      -00-0000000 號活期存款帳戶，另外尚有價金6,288,255
      元不知去向；惟原處分竟未依職權調查，即遽推認被告無
      本件犯行，已非可取。退步言之，即令被告僅向案外人柯
      興樹收取買賣價金33,431,745元，尚須扣抵押借款6,328,
      732 元、繳納遺產稅155,419 元及仲介費用300,000 元，
      其所剩價金亦有26,647,589元，再扣除被告所謂聲請人母
      子4 人於加拿大之生活費1,400 萬元，亦有約1,200 萬元
      之買賣價金轉存於聲請人設於第一銀行中和分行第000-00
      -000000 號活期存款帳戶及臺中區中小企業銀行第00-00-
      0000000 號活期存款帳戶內，至為明顯。
（四）依上開（三）所述，被告受任出賣上開臺中市房地之價金
      ，既約有1,200 萬元之買賣價金轉存於聲請人設於第一銀
      行中和分行第000-00-000000 號活期存款帳戶及臺中區中
      小企業銀行第00-00-0000000 號活期存款帳戶內，則無論
      被告係以電匯或直接以新臺幣存入聲請人設於加拿大多倫
      多道明銀行或帝國商業銀行在臺灣銀行之同業存款帳戶內
      ，其匯款或存款資金來源，均為聲請人設於第一銀行中和
      分行第000-00-000000 號活期存款帳戶及臺中區中小企業
      銀行第00-00-0000000 號活期存款帳戶，要無疑義，亦即
      被告無論以現金交付聲請人，抑或電匯或直接以新臺幣存
      入上開國外銀行，均須自上開第一銀行中和分行及臺中區
      中小企業銀行出帳，而保存有各項支付種類之帳目及資料
      ，至為明顯。是被告縱辯稱其匯款水單已因年久不復保存
      ，抑或辦理匯款銀行未保存匯款水單及明細，猶非不得就
      聲請人設於上開第一銀行中和分行及臺中區中小企業銀行
      之活期存款帳戶，調查出賣上開臺中房地所餘價金1,200
      萬元之流向，究為被告私自取用，抑或以其他方式轉交聲
      請人，事理至明。詎原處分於調查途徑窮盡之前，徒以被
      告因事隔太久，而未留存全部付款證明，以及辦理匯款銀
      行未保存匯款水單及明細，執而推斷被告無本件侵占之犯
      行，何能令人甘服？
（五）姑不問被告受任出賣上開臺中市房地之價金流向，並非調
      查途徑已窮；何況，被告受任處理之不動產，除上開臺中
      市房地外，尚有上開臺北縣房地，其中上開門牌號碼臺北
      縣中和市○○路173 號6 樓房屋及其基地，無論是否為聲
      請人信託與被告之不動產，惟上開門牌號碼臺北縣中和市
      ○○路177 號4 樓房屋及其基地，確為聲請人所有財產，
      乃被告不爭之事實。既然上開門牌號碼臺北縣中和市○○
      路173 號6 樓房屋及其基地確為聲請人之財產，並授權被
      告以總價金620 萬元出賣予案外人劉月卿，則上開買賣價
      金之給付及流向，自得傳喚案外人劉月卿調查，以明真相
      ；詎原處分疏而未察及此，對上開證據方法，未詳與調查
      ，即遽認被告無本件侵占之犯行，猶非可取。
二、本件聲請人自與被告結婚，即尊夫令攜幼子3 人遠赴加拿大
    求學，其間被告雖曾匯款1,400 萬元，提供聲請人母子4 人
    生活所需，惟聲請人自78年定居加拿大，迄今已逾15年有餘
    ，依上開匯款1,400 萬元平均計算，每年不及100 萬元供為
    生計教育使用，生活拮据中途輟學，幼子3 人迄未完成中、
    大學學業，殊屬遺憾；何況，被告對於聲請人母子4 人原即
    負有扶養之義務，何以能將上開15年來的生活費視為委任利
    益之返還；更何況，上開1,400 萬元係按月分期匯款，數額
    平均，足見該項匯款係被告應負擔之扶養費，要無疑義。豈
    料，被告再竟拒絕提供生活費用，而迫使3 子分別每人兼2-
    3 份工以維生計及奉養母親並繳房貸，是聲請人追償上開臺
    北縣及臺中市房地買賣價金，僅在於保存最低之生計所需。
    乃原處分對於轉存上開第一銀行中和分行及臺中區中小企業
    銀行帳戶內買賣價金流向，完全未詳予調查，於調查途徑窮
    盡前，徒以被告因事隔太久，而未留存全部付款證明，以及
    辦理匯款銀行未保存匯款水單及明細，執而推斷被告無
    本件侵占之犯行，何能令人甘服？
、按犯罪事實應依證據認定之，無證據不得認定犯罪事實，刑
    事訴訟法第154 條第2 項定有明文。又犯罪事實之認定，應
    憑真實之證據，倘證據是否真實尚欠明確，自難以擬制推測
    之方法，為其判斷之基礎；而認定犯罪事實之證據係指足以
    認定被告確有犯罪行為之積極證據而言，該項證據自須適合
    於被告犯罪事實之認定，始得採為斷罪資料（參照最高法院
    53年台上字第656 號、29年上字第3105號判例）。且刑事訴
    訟上證明之資料，無論其為直接或間接證據，均須達於通常
    一般之人均不致有所懷疑，而得確信其為真實之程度，始得
    據為有罪之認定，若其關於被告是否犯罪之證明未能達此程
    度，而有合理懷疑之存在，致使無從形成有罪之確信，根據
    「罪證有疑，利於被告」之證據法則，即不得遽為不利被告
    之認定（參照最高法院76年台上字第4986號判例）。其以情
    況證據（即間接證據）斷罪時，尤須基於該證據在直接關係
    上所可證明之他項情況事實，本乎推理作用足以確證被告有
    罪，方為合法，不得徒憑主觀上之推想，將一般經驗上有利
    被告之其他合理情況逕予排除（參照最高法院32年上字第67
    號判例）。又告訴人之告訴，係以使被告受刑事訴追為目的
    ，是其陳述是否與事實相符，仍應調查其他證據以資審認（
    參照最高法院52年台上字第1300號判例）。又刑事訴訟法所
    規定之聲請交付審判制度，其立法意旨應係對於檢察官不起
    訴或緩起訴裁量權制衡之一種外部監督機制，法院僅就檢察
    官所為不起訴或緩起訴之處分是否正確加以審查，以防止檢
    察機關濫權，依此立法精神，法院就聲請交付審判案件之審
    查，所謂「得為必要之調查」，其調查證據之範圍，自應以
    偵查中曾顯現之證據為限，不可就告訴人新提出之證據再為
    調查，亦不可蒐集偵查卷外之證據，否則將與刑事訴訟法第
    260 條之再行起訴規定混淆不清（參照臺灣高等法院91年4
    月25日第一次刑事庭庭長法律問題研究會議決議意旨及法院
    辦理刑事訴訟案件應行注意事項第134 點）。
肆、經查：
一、本件被告甲○○於檢察官偵查中固供承曾受聲請人即告訴人
    乙○○之委託而出售不動產，並代為收受價金一節，惟堅決
    否認有何侵占或背信之犯行，辯稱：伊受告訴人之託出賣上
    開不動產後，均有將各該不動產賣得之價款併同告訴人及子
    ，或直接以現金等方式交付告訴人，如係以匯款之方式，伊
    均係透過國內銀行匯款至加拿大帝國商業銀行及多倫多道明
    銀行在臺灣銀行之同業存款帳戶內，並無意圖不法所有而予
    以侵占，亦無違背告訴人委託處理之事項等語，而被告所辯
    伊有匯款至加拿大予告訴人之情，業據其於檢察官偵查提出
    86年至92年間之賣匯水單憑據及明細表（見臺灣板橋地方法
    院檢察署93年度偵續字第50號卷第117 頁至187 頁）附卷足
    憑，合計約1 千4 百餘萬元，而此亦為告訴人所是認（見臺
    灣板橋地方法院檢察署93年度偵續字第50號卷第220 頁之93
    年8 月18日訊問筆錄），堪認被告至少確曾於86年至92年間
    匯出上開款項予告訴人無訛。另依中央銀行外匯局92年7 月
    10日出具之臺央外捌字第09200300091 號函附被告自81年1
    月至86年12月之外匯支出明細查詢表（見臺灣板橋地方法院
    檢察署92年度偵字第8214號卷第206 頁、第207 頁），其內
    所示之結匯資料雖僅9 筆，共計加拿大幣31萬4 千元〈折合
    新臺幣約6 百餘萬元〉，惟該函文亦註明實際情形應以結匯
    單證為準，又經檢察官函請外交部代為向加拿大多倫多道明
    銀行及帝國商業銀行調取告訴人於該行之帳戶交易明細，據
    駐溫哥華代表處於91年11月12日出具之溫哥 (91) 字第55 7
    號函（見臺灣板橋地方法院檢察署91年度他字第1774號卷第
    128 頁），內載該行依該國法律無法提供相關資料，且已逾
    保存期限，縱依法得予提出，亦無法查詢等情，據之雖均無
    從得知告訴人上開帳戶之實際交易情形；又被告陳稱伊通常
    係以新臺幣匯款存入告訴人於加拿大多倫多道明銀行及帝國
    商業銀行在臺灣銀行之同業存款帳戶內，再由前揭銀行將收
    受之款項轉入告訴人在加拿大之上開銀行帳戶，並提出其前
    於81年5 月16日至第一商業銀行以跨行匯款之方式將款項匯
    入臺灣銀行之匯款通知單１紙〈金額：104 萬3,200 元〉（
    見臺灣板橋地方法院檢察署93年度偵續字第50號卷第94頁）
    ，足認被告所稱於80年至85年間係透過本地銀行，將告訴人
    及子女之生活費及上開不動產賣得價金，以新臺幣匯入加拿
    大多倫多道明銀行及帝國商業銀行在臺灣銀行所開立之同業
    存款帳戶內為匯款之事，並非子虛，是雖前開中央銀行外匯
    局函文中所附被告於81年1 月至86年12月外匯支出之結匯資
    料僅有9 筆，亦不足執之即排除被告於斯時除此9 筆款項外
    尚有他筆使用前述以新臺幣匯款之方式存入上開多倫多道明
    銀行及帝國商業銀行於臺灣銀行帳戶內之可能性；至於被告
    於80年至85年之間究以上開轉匯之方式交付告訴人款項之實
    際數額若干，雖經檢察官向臺灣銀行調取被告於前揭年度電
    匯至該行同業存款存戶加拿大多倫多道明銀行及帝國商業銀
    行之交易資料，惟經該行以欠缺詳細之匯款明細，無法調閱
    相關傳票，故無法提供，且如匯款人係在其他國內銀行臨櫃
    跨行匯款至該行同業存款即加拿大多倫多道明銀行及帝國商
    業銀行之存款帳戶，該行亦無留存交易明細及匯款人資料，
    此有臺灣銀行營業部93年5 月6 日營一存字00000000001 號
    函1 紙（見臺灣板橋地方法院檢察署93年度偵續字第50號卷
    第112 頁）附卷足稽，並經證人即臺灣銀行外匯科高級襄理
    歐陽夢若於檢察官偵查中到庭證述明確（見臺灣板橋地方法
    院檢察署93年度偵續字第50號卷第212 頁、第213 頁），且
    該行關於同業存款存戶之存提款往來明細上匯款人姓名等資
    料，因當時電腦資料尚未完整建備，該行亦無留存相關資料
    可資提供，亦有臺灣板橋地方法院檢察署93年7 月7 日、93
    年8 月27日公務電話紀錄各1 紙（見臺灣板橋地方法院檢察
    署93年度偵續字第50號卷第198 頁、第226 頁）附卷足憑，
    因之乃無從得知被告於80年至85年間如何使用上開方式逐次
    匯款之詳細情形；衡諸被告與聲請人係配偶關係，且因事隔
    太久（受託時係80年6 月15日，有該授權書〈見臺灣板橋地
    方法院檢察署91年度他字第1774號卷第8 頁〉在卷可按，聲
    請人提出告訴時係92年，已逾12年），而被告乃未留存全部
    付款證明，原屬事理之常，是以部分金額無付款證明，究係
    未付款亦或因時間過長而致付款證明遺失或他故一時無法查
    出，均屬可能，自不得因欠缺部分匯款交易憑證，即遽予推
    論被告涉犯侵占或背信罪嫌。
二、至於聲請人雖以檢察官應可就聲請人於第一銀行中和分行、
    臺中區中小企業銀行之活期存款帳戶加以調查被告代為出售
    臺中房地所餘價金1 千2 百萬元之流向云云；查該等帳戶於
    偵查中雖曾提出，但因上開情事致無從查知該等款項流向一
    事業如前述；又聲請人另以應傳喚案外人劉月卿以明暸臺北
    縣中和市○○路173 號6 樓房屋及基地出賣價金之流向云云
    ；惟微論該調查是否足以影響原事實認定之結果本堪置疑；
    況且，揆諸前開說明，該未於偵查中曾顯現之證據亦非本件
    聲請交付審判案件所得審究。
伍、綜上所述，依原偵查、再議機關依偵查所得證據及本院必要
    之調查，認聲請人所告訴被告之本件侵占等犯行之犯罪嫌疑
    不足，而臺灣板橋地方法院檢察署檢察官、臺灣高等法院檢
    察署先後所為不起訴處分及駁回再議聲請之處分，均核無不
    合。聲請人猶執陳詞，指摘不起訴及駁回再議等處分為不當
    ，聲請交付審判，為無理由，應予駁回。
據上論斷，應依刑事訴訟法第258 條之3 第2 項前段，裁定如主
文。
中    華    民    國    94     年    4   月   　29　  日
              刑事第八庭  審判長法  官  王屏夏
                                法  官  王偉光
                                法  官  陳鴻清
以上正本證明與原本無異。
本件裁定不得抗告。
                                書記官  林蔚然
中    華    民    國    94     年    4   月   　29　  日
